【裁判字號】    98,保險,31
【裁判日期】    990514
【裁判案由】    給付保險金
【裁判全文】
臺灣臺南地方法院民事判決       98年度保險字第31號
原      告  甲○○
訴訟代理人  丁○○○
            乙○○
被      告  國泰人壽保險股份有限公司
法定代理人  戊○○
訴訟代理人  蔡淑文律師
上列當事人間請求給付保險金事件，經本院於民國99年4月29日
言詞辯論終結，判決如下：
    主      文
被告應給付原告新臺幣壹佰萬元，及自民國九十八年十二月十一
日起至清償日止，按週年利率百分之十計算之利息。
訴訟費用新臺幣壹萬壹仟肆佰元由被告負擔。
本判決於原告以新臺幣參拾肆萬元供擔保後，得假執行；但被告
如為原告提供新台幣壹佰萬元為擔保後，得免為假執行。
    事實及理由
一、本件原告起訴主張：
（一）要保人吳明道於民國84年7月18日以自身為被保險人，向
      被告投保「美滿人生312」壽險，保單號碼0000000000、
      基本保額50萬元、保險年期20年，該保險除基本壽險保額
      外，另有附加特約意外險100萬元，原告為要保人之指定
      受益人，詎吳明道於98年1月17日上午8時35分被發現死亡
      於家中廚房門坎內之地面上，經檢察官與法醫相驗後，認
      定直接引起死亡之疾病或傷害為「姿態性窒息」，先行原
      因為「低血糖休克仆倒（未進食早賽）」，其他對死亡有
      影響之疾病或身體狀況為（長年吃素)」，死亡方式則勾
      選「意外死」，然被告卻僅給付甚本保額50萬元，而以「
      依本次事件，尚無法認定為條款約定的意外傷害所致」，
      拒絕原告之請求意外險，原告爰提起本訴。
（二）吳明道身體一向良好，無糖尿病或其他心血管疾病之病史
      ，其所以因低血糖休克而仆倒，法醫認定係未進食早餐所
      致，並非疾病所造成，且低血糖乃一般人過份飢餓或運動
      過量常見現象，吳明道長期吃素，有可能較常人容易飢餓
      而導致低血糖，但此與疾病並無絕對關聯，故其死亡非因
      疾病應無疑義。另吳明道係因低血糖休克仆倒，才會造成
      姿態性窒息，此意外事故明顯為偶然性而不可預見，當然
      屬於外來突發事故，且被告保險契約又無特約將之排除，
      被告自應負起給付保險金之義務。
（二）原告既已符合保險契約之規定，被告自應給付保險金，為
      此，爰依保險契約之規定，提起本件訴訟，並聲明：
（１）被告應給付原告1,000,000元及自起訴狀繕本送達翌日即
      98年12月11日起至清償日止，按年息百分之10計算之利息
      。
（２）原告願供擔保請准宣告假執行。
二、被告則抗辯：
（一）被保險人非保險法上之意外事故死亡：
  １、所謂外來突發之意外事故，應係指自身以外之事故（非因
      被保險人本身已存在可得預料或查知之原因）且事發突然
      無法防範而言，而窺諸被保險人吳明道係因低血糖休克而
      跌倒，而休克指的是一急性綜合症，在這種狀態下，全身
      有效血流量減少，微循環出現障礙，導致重要生命器官趁
      血缺氣之急性危重病症。如果休克情形持續，短時間內會
      造成永久性傷害其至危及生命，另低血糖症者嚴重者亦會
      喪失意識甚至昏迷，一般正常人鮮少發生低血糖，通常發
      生在糖尿病人或其他疾病的病人身上，是以被保險人係因
      自身身體血糖值降得太低，生命器官缺血、缺氧而導致休
      克昏迷倒地，其昏迷倒地非肇因於意外事故而係自身內在
      因素至明矣!
   2、至於法醫所稱「姿勢性窒息」，亦有疑義，蓋據悉被保險
      人昏迷後係臉頰一側貼地，口鼻通道並未受阻塞，況地面
      堅硬非軟質，地面與口鼻不可能完全密合，不可能因此窒
      息死亡，且若非因病休克，身體尚失機能，豈會倒地而無
      法轉動頭部致死亡?
（二）相驗屍體證明書不可能為被保險人意外死亡之證明:
      相驗屍體證明書雖勾選為「意外死」，惟一般之「意外」
      係泛指意料之外，其基本概念與保險契約之意外不同，檢
      察機關進行相驗時，將死亡種類 (方式)分為病死或自然
      死、意外死、自殺、他殺，未確定，死亡種類與死亡原因
      分別記載，死亡種類為意外死，並非死亡原因即為意外事
      故，仍需再為探究。
（三）為此聲明：請求判決：（1）駁回原告之訴及假執行之聲
      請。（2）被告如受不利判決，請准供擔保免為假執行。
三、得心證之理由：
（一）本件原告主張要保人吳明道於84年7月18日以自身為被保
      險人，原告為受益人，向被告投保「美滿人生312」壽險
      ，保單號碼0000000000、基本保額50萬元、保險年期20年
      ，該保險除基本壽險保額外，另有附加特約意外險100萬
      元，吳明道於98年1月17日被發現死亡等情，業據提出相
      驗屍體證明書、保單基本資料等件為證（本院卷第8至9頁
      ），並為被告所不爭，且經本院調閱臺灣臺南地方法院檢
      察署98年度相字第145號吳明道相驗卷宗查核屬實，自堪
      信為實在。
（二）原告主張吳明道之死亡係屬上開保險契約約定之意外事故
      ，被告應給付意外身故保險金100萬元，則為被告所否認
      ，並以上開情詞置辯。故本件訴訟之爭點在於被保險人吳
      明道之死亡是否符合系爭保險契約第2條及第14條所謂之
      「因遭受意外傷害事故」致身故之規定？
（１）按所謂意外傷害，係指非由疾病引起之外來突發事故所致
      者，此保險法第131條第2項規定有明文。是所謂意外傷害
      事故，係指內在原因以外之一切事故，其事故之發生為外
      來、偶然而不可預見。意外傷害保險契約之受益人請求保
      險人給付保險金，雖應證明被保險人係因意外事故而受傷
      害，惟受益人如證明該事故確已發生，且依經驗法則，其
      發生通常係外來、偶然而不可預見者，應認其已盡證明之
      責。於此情形，保險人如抗辯其非屬意外，自應就其抗辯
      之事實負證明之責，始符合舉證責任分配之原則有最高法
      院96年度台上字第28號判決要旨可資參照。又保險法第
      131條所稱之意外傷害，乃指非由疾病引起之外來突發事
      故所致者而言。該意外傷害之界定，在有多數原因競合造
      成傷殘或死亡事故之情形時，應側重於「主力近因原則」
      ，以是否為被保險人因罹犯疾病、細菌感染、器官老化衰
      竭等身體內在原因以外之其他外來性、突發性（偶然性）
      、意外性（不可預知性）等因素作個案客觀之認定，並考
      量該非因被保險人本身已存在可得預料或查知之外在因素
      ，是否為造成意外傷殘或死亡事故之主要有效而直接之原
      因（即是否為其重要之最近因果關係）而定，亦有最高法
      院94年度台上字第1816號民事判決可資參照。
（２）又保險契約大都皆為定型化契約，被保險人鮮有依其要求
      變更契約約定之餘地；且因社會之變遷，保險巿場之競爭
      ，各類保險推陳出新，故於保險契約之解釋，應本諸保險
      之本質及機能為探求，並應注意誠信原則之適用，倘有疑
      義時，應為有利於被保險人之解釋（保險法第54條第2項
      規定參照），該立法目的即在避免保險人變相限縮其保險
      範圍，逃避應負之契約責任，獲取不當之保險費利益，致
      喪失保險應有之功能，及影響保險巿場之正常發展。而保
      險法第131條所稱意外傷害保險乃相對於健康保險，健康
      保險係承保疾病所致之損失；意外傷害保險則在承保意外
      傷害所致之損失。該意外傷害之界定，在有多數原因競合
      造成傷殘或死亡事故之情形時，應側重於「主力近因原則
      」，以是否為被保險人因罹犯疾病、細菌感染、器官老化
      衰竭等身體內在原因以外之其他外來性、突發性（偶然性
      ）、意外性（不可預知性）等因素作個案客觀之認定，並
      考量該非因被保險人本身已存在可得預料或查知之外在因
      素，是否為造成意外傷殘或死亡事故之主要有效而直接之
      原因（即是否為其重要之最近因果關係）而定，亦有最高
      法院94年度台上字第1816號民事判決可資參照。
（３）被保險人吳明道於98年1月17日被發現死亡於家中廚房坎
      內之地面上，臺灣臺南地方法院檢察署開立之相驗屍體證
      明書上勾選死亡方式為「意外死」，直接引起死亡原因為
      「姿態性窒息」，先行原因為「低血糖休克仆倒（未進食
      早餐）」、「長年吃素（皈依三寶證書）」，有相驗屍體
      證明書附卷可查（見本院卷第9頁），復經本院調閱臺南
      地方法院檢察署98年度相字第145號相驗卷宗核閱無訛。
      而被告聲請本院調閱被保險人吳明道生前的診療紀錄，被
      保險人吳明道於事件發生前並無重大或足以致命的疾病，
      僅有感冒、拉肚子等小病，此有被保險人醫療紀錄在卷可
      稽（見本院卷第74至76 頁）。依前所述，被保險人吳明
      道死亡之直接原因為姿勢性窒息，該姿勢性窒息乃因吳明
      道向前倒臥，臉趴在地上，造成窒息而死，該死亡顯見為
      外來、偶發及不可預測，顯異於因罹患疾病、細菌感染、
      器官老化衰竭等內在原因，應係屬外來、偶然而不可預見
      之事故，應為意外傷害保險所承保之範圍。
（４）被告抗辯被保險人吳明道係因自身身體血糖過低，生命器
      官缺血、缺氧而導致休克昏迷倒地，其昏迷倒地非肇因於
      意外事故，非屬意外傷害云云，並聲請傳訊相驗之法醫丙
      ○○。而證人丙○○到院證稱：「當時我們是在現場，屍
      體沒有移動，我們瞭解，發現時間是在98年1月17日上午8
      點30分，當時想要瞭解死者病歷，檢察官相驗的時候有詢
      問過家屬，家屬提供屍體證明書第3點（三寶證書），我
      們並須瞭解其私人背景，身體狀況，最主要是要瞭解有無
      不良的背景紀錄。」；「8點30分發現，而於現場相驗，
      該屍體為新鮮的屍體（發現距離死亡時間不會太久），當
      時詢問家屬死者三餐料理如何，當時瞭解三餐都是死者自
      理，這件沒有作解剖，所以沒有檢驗到胃部之狀況。當時
      所記載（未進食早餐）部分，是依照家屬所提供死者生活
      作息與居家環境關於早餐可以需要外出購買所作的推斷記
      載。低血糖休克仆倒，亦沒有作屍體上之病理檢查，因為
      本件並沒有解剖，也沒有作身體上之任何器官之採驗，所
      以我們是根據死者之生活習慣與現場屍體作判斷。」；「
      死者除了因為窒息而死亡之屍斑，眼球血管與眼瞼結膜充
      血特徵外，其他部分多顯示蒼白。」；「屍體蒼白並不必
      然為低血糖，但是本件低血糖我們是綜合屍體狀況，與生
      活習慣認定的，故我們會比較高度認定是低血糖休克仆倒
      。」；「身體能量需要血糖，血糖過低，沒有足夠攝取食
      物，就如同汽車沒有油一樣，就沒有能量，就無法讓細胞
      與腦幹有足夠能量去活動，才會有休克的狀況。」；「休
      克需要看個人之身體狀況與休克時間長短，有些人經過短
      暫時間會自行甦醒，所以情況很難一概而論。」；「現場
      照片可以看到死者是趴在地上，鼻腔、口腔有記明遺留濃
      稠黏液，臉呈扁平，窒息不一定要完全口鼻密合，窒息定
      義在於說雖有吸入少量空氣，但是該空氣不能提供身體運
      作，就會發生窒息。」；「呼吸受窘迫性的時候，身體會
      自主性的呼氣，肺部會自主性的加壓，會把肺部與呼吸道
      黏液擠出口鼻之外。」；「低血糖休克部分是不是會造成
      缺氧窒息之結果與本件發生姿勢性窒息機轉是兩件不相干
      的事情。」；「窒息性窒息也有可能是因為他殺、人為第
      三人造成之姿態性窒息之可能，要寫入先行原因，是為了
      要排除他殺的原因，此為唯一的目的。」；「死者當時陷
      入昏迷狀態，而非如被告所述完全失去機能。當時死者因
      為低血糖而休克。」（見本卷第98頁-第100頁）。本件被
      保險人吳明道並未經過解剖或其他病理切片檢查，而證人
      丙○○身為法醫師，具有醫學專業背景，且於第一時間至
      現場，其證詞自應為可採。而依證人丙○○之證詞，被保
      險人吳明道趴在地上，鼻腔及口腔遺留濃稠黏液，此乃因
      呼吸受窘迫，肺部自主性加壓，把肺部及呼吸道黏液擠出
      口鼻之外，此乃被保險人吳明道死前發生窒息之明顯特徵
      。故無論被保險人吳明道是否有低血糖，造成吳明道死亡
      之主要、有效而直接原因為仆倒後臉貼地板發生窒息死亡
      ，而這種事故乃來自身體內在以外，具有外來性、突發性
      、不可預知性質。揆諸前揭判決及說明，本件被保險人吳
      明道之死亡確實非由疾病引起之外來突發事故所致。
（５）末按凡主張權利發生者，應就該權利發生實體法上規定要
      件最低限度事實負舉證責任；主張對權利有障礙者，應就
      該權利有障礙之實體法上規定要件最低限度事實負舉證責
      任。本件兩造所訂立之國泰平安保險附約第2條第5款約定
      ：本附約所稱「傷害」係指被保險人於本附約有效期限內
      ，因遭受意外傷害事故(指非由疾病引起之外來突發事故)
      ，致其身體蒙受傷害。有國泰平安保險附約影本在卷稽(
      本院卷第88至95頁)，原告主張被保險人已因遭受意外傷
      害事故，業已舉出保險人死亡及其死亡係因姿態性窒息所
      致，已盡其前開主張之最低限度事實負舉證之責，則保險
      人就其免責事由即被保險人係因疾病引起傷害之權利障礙
      事實，自應就該權利障礙事實負舉證之責。被告抗辯被保
      險人死亡原因為本身低血糖休克所致等情並無法舉證以實
      其說，尚難據其推測而認被告抗辯為真。
四、綜上所述，原告主張被保險人係意外死亡，並依被保險人與
    被告間之保險契約之附約，請求被告給付意外身故保險金10
    0萬元，即屬有據。本件原告於98年12月3日提起本訴，其起
    訴狀繕本於98年12月10日送達予被告，有本院送達證書在卷
    可證(本院卷第17頁)，足見被告至遲已於該日收受原告之通
    知而迄今仍未給付保險金。而依照系爭保險契約第13條之規
    定，被告逾期給付應按年息10%加計利息給付。從而，原告
    請求被告依約給付系爭保險金暨自起訴狀繕本送達之翌日即
    98 年12月11日起按年息10%計算之利息，為有理由，應予准
    許。
五、本件事證已臻明確，兩造其餘攻擊防禦方法及所提之證據，
    經本院審酌後認與結果不生影響，爰不一一論述，附此敘明
    。
六、假執行之宣告：兩造均陳明願供擔保，聲請宣告假執行或免
    為假執行，經核原告勝訴部分，經核並不不合，爰分別酌定
    相當之擔保金額宣告之。至原告其餘假執行之聲請，因其敗
    訴而失所附麗，併予駁回之。
七、按訴訟費用，由敗訴之當事人負擔；法院為終局判決時，應
    依職權為訴訟費用之裁判，民事訴訟法第78條及第87條第1
    項分別定有明文。經核本件訴訟費用額為11,400元（即第一
    審裁判費10,900元及證人旅費費用500元【本院卷第103頁】
    ），而原告之請求為有理由，爰依上開規定確定被告應負擔
    之訴訟費用如主文第2項所示。
八、結論：本件原告之訴為有理由，依民事訴訟法第78條、第87
    條第1項、第390條第2項，判決如主文。
中    華    民    國    99    年    5    月    14    日
                            民事第二庭   法  官  田玉芬
以上正本證明與原本無異。
如不服本判決，應於送達後20日內向本庭（台南市○○路○段308
號）提出上訴狀（須按他造當事人人數附繕本）。
中    華    民    國    99    年    5     月    14    日
                                         書記官  劉紀君

司法院資訊處製作；財團法人民間司法改革基金會備份。
